---
title: "Projekt ZED"
author: "Paweł Pytel 136786"
date: "`r Sys.Date()`"
output:
  html_document: 
    toc: yes
    toc_float: true
---
# Executive summary
Raport przedstawia analizę czynników rozwoju dla różnych krajów na przestrzeni lat, analizę ceny złota, ceny Bitcoina oraz współczynnika S&P Composite. Po wstępnym przetwarzaniu danych wyłoniono 5 krajów o różnej zamożności i dokonano dla nich przeglądu czynników rozwoju. Pokazano także zmiany w cenie złota, Bitcoina oraz współczynnika S&P Composite w czasie. Następnie przeanalizowano korelację atrybutów z ceną złota i ceną Bitcoina. Wyłoniono Stany Zjednoczone jako kraj, którego czynniki rozwoju są najbardziej skorelowane z ceną złota.Pokazano zmienność tych czynników względem ceny złota w czasie. Następnie podjęto próbę stworzenia regresora przewidującego cenę złota, korzystając z danych dotyczących Stanów Zjednoczonych, ceny Bitcoina oraz współczynnika S&P Composite. Na końcu przeprowadzono analizę ważności atrybutów w wytrenowanym modelu.

# Kod wyliczający wykorzystane biblioteki
```{r setup, message = FALSE ,warning = FALSE}

knitr::opts_chunk$set(echo = TRUE)
knitr::opts_chunk$set(message = FALSE)
knitr::opts_chunk$set(warning = FALSE)
library(dplyr)
library(tidyr)
library(ggplot2)
library(readxl)
library(zoo)
library(corrplot)
library(gganimate)
library(gifski)
library(caret)
library(randomForest)
```

# Kod zapewniający powtarzalność wyników przy każdym uruchomieniu raportu na tych samych danych
```{r}
set.seed(23)
```
# Kod pozwalający wczytać dane z pliku
```{r loading_data, cache=TRUE}
WorldDevelopmentIndicators <- read_excel("data/World_Development_Indicators.xlsx")
GoldPrices <- read.csv("data/Gold prices.csv")
BitcoinPrices <- read.csv("data/Bitcoin/BCHAIN-MKPRU.csv")
SPComposite <- read.csv("data/S&P Composite.csv")
```

# Kod czyszczący dane

## World Development Indicators
- Filtrowanie wierszy na podstawie Country Code mające na celu usunięcie wierszy niezawierających obserwacji.
- Zmiana nazwy kolumny Country Name na CountryName i Series Name na SeriesName  dla łatwości dalszej implementacji.
- Usunięcie kolumn Country Code i Series Code, ponieważ niosą tą samą informację co Country Name i Series Name, ale mniej czytelną dla użytkownika.
- Potraktowanie kolumn od 1970 [YR1970] do 2020 [YR2020] jako kolumn zawierających oddzielne obserwacje (transformacja do jednej kolumny "Year").
- Zastąpienie ".." NA i na tym etapie pozostawienie wartości pustych i zinterpretowanie ich jako brak danych.
- Zamiana kolumn tekstowych na kolumny numeryczne tam gdzie to możliwe.
- Odfiltrowanie krajów z największą ilością atrybutów bez żadnej wartości.
- Potraktowanie kolumny Series Name jako kolumny zawierającej zmienne (wszystkie unikalne wartości tej kolumny staną się zmiennymi).
- Usunięcie atrybutów z największą ilością pustych wartości.
- Zastąpienie znaku "$" słowem "Dollar" w nazwach kolumn.
- Wybranie z grup atrybutów zawierających podobne informacje tylko kilku atrybutów; tam gdzie to możliwe, wybranie atrybutów o wartościach względnych(na osobę, procent) ze względu na większą czytelność porównań między krajami:
    - Z grupy atrybutów związanych z emisją dwutlenku węgla "CO2 emissions (metric tons per capita)",
    - Z grupy atrybutów związanych z GDP "GDP (current US Dollar)",
    - Z grupy atrybutów związanych z długością życia "Life expectancy at birth, total(years)", "Number of under-five deaths",
    - Z grupy atrybutów związanych z populacją "Population density (people per sq. km of land area)", "Population growth (annual %)".
- Transformacja wartości bezwzględnych:
    - Exports of goods and services (current US Dollar) -> Exports of goods and services (current US Dollar per capita),
    - Imports of goods and services (current US Dollar) -> Imports of goods and services (current US Dollar per capita),
    - Methane emissions (kt of CO2 equivalent) -> Methane emissions (kt of CO2 equivalent per capita),
    - Nitrous oxide emissions (thousand metric tons of CO2 equivalent) -> Nitrous oxide emissions (thousand metric tons of CO2 equivalent per capita),
    - Number of under-five deaths -> Number of under-five deaths (per capita),
    - Total greenhouse gas emissions (kt of CO2 equivalent) -> Total greenhouse gas emissions (kt of CO2 equivalent per capita).
```{r}
WorldDevelopmentIndicators <- WorldDevelopmentIndicators %>%
  filter(!(is.na(`Country Code`) | `Country Code` == "")) %>%
  rename(CountryName = `Country Name`, SeriesName = `Series Name`) %>%
  select(-`Country Code`,-`Series Code`) %>%
  gather("Year", "Value", `1970 [YR1970]`:`2020 [YR2020]`)
WorldDevelopmentIndicators$SeriesName <-
  gsub("\\$", " Dollar", WorldDevelopmentIndicators$SeriesName)
WorldDevelopmentIndicators$Year <-
  as.numeric(substr(WorldDevelopmentIndicators$Year, 0, 4))
WorldDevelopmentIndicators$Value[WorldDevelopmentIndicators$Value == ".."] <-
  NA
WorldDevelopmentIndicators$Value <-
  as.numeric(WorldDevelopmentIndicators$Value)
tmp <-
  mutate(WorldDevelopmentIndicators, IsValueEmpty = is.na(Value)) %>%
  group_by(CountryName, SeriesName) %>%
  summarize(
    IsValueEmptySum = sum(IsValueEmpty, na.rm = TRUE),
    YearDifference = max(Year) - min(Year) + 1
  ) %>%
  filter(IsValueEmptySum == YearDifference) %>%
  group_by(CountryName) %>%
  summarize(emptyAttributesCount = n()) %>%
  filter(emptyAttributesCount < quantile(emptyAttributesCount, 0.5))
WorldDevelopmentIndicators <- WorldDevelopmentIndicators %>%
  filter(CountryName %in% tmp$CountryName) %>%
  spread(SeriesName, Value)
WorldDevelopmentIndicators <-
  WorldDevelopmentIndicators[, colSums(is.na(WorldDevelopmentIndicators)) < quantile(colSums(is.na(WorldDevelopmentIndicators)), 0.2)]
WorldDevelopmentIndicators <- WorldDevelopmentIndicators %>%
  mutate(
    `Exports of goods and services (current US Dollar per capita)` = `Exports of goods and services (current US Dollar)` /
      `Population, total`,
    `Imports of goods and services (current US Dollar per capita)` = `Imports of goods and services (current US Dollar)` /
      `Population, total`,
    `Methane emissions (kt of CO2 equivalent per capita)` = `Methane emissions (kt of CO2 equivalent)` /
      `Population, total`,
    `Nitrous oxide emissions (thousand metric tons of CO2 equivalent per capita)` = `Nitrous oxide emissions (thousand metric tons of CO2 equivalent)` /
      `Population, total`,
    `Number of under-five deaths (per capita)` = `Number of under-five deaths` /
      `Population, total`,
    `Total greenhouse gas emissions (kt of CO2 equivalent per capita)` = `Total greenhouse gas emissions (kt of CO2 equivalent)` /
      `Population, total`
  ) %>%
  select(
    CountryName,
    Year,
    `Birth rate, crude (per 1,000 people)`,
    `CO2 emissions (metric tons per capita)`,
    `Exports of goods and services (current US Dollar per capita)`,
    `GDP per capita (current US Dollar)`,
    `Imports of goods and services (current US Dollar per capita)`,
    `Land area (sq. km)`,
    `Life expectancy at birth, total (years)`,
    `Merchandise exports to high-income economies (% of total merchandise exports)`,
    `Methane emissions (kt of CO2 equivalent per capita)`,
    `Nitrous oxide emissions (thousand metric tons of CO2 equivalent per capita)`,
    `Number of under-five deaths (per capita)`,
    `Population density (people per sq. km of land area)`,
    `Population growth (annual %)`,
    `Primary school starting age (years)`,
    `Total greenhouse gas emissions (kt of CO2 equivalent per capita)`,
    `Total natural resources rents (% of GDP)`
  )
WorldDevelopmentIndicatorsNotSpread <-
  WorldDevelopmentIndicators %>% gather(
    "SeriesName",
    "Value",
    `Birth rate, crude (per 1,000 people)`:`Total natural resources rents (% of GDP)`
  )
```
## Bitcoin
Transformacja danych z pliku BCHAIN-MKPRU.csv zawierającego cenę Bitcoina do data frame'u zawierającego dwie kolumny:

- Year: kolumna liczbowa zawierająca rok, aby móc wykorzystać te dane w połączeniu z WorldDevelopmentIndicators.
- BitcoinPrice: kolumna liczbowa zawierająca średnią cenę Bitcoina w danym roku w dolarach.
```{r}
BitcoinPrices <- BitcoinPrices %>%
  mutate(Year = as.numeric(substr(Date, 0, 4))) %>%
  select(Year, Value) %>%
  group_by(Year) %>%
  summarize(BitcoinPrice = mean(Value)) %>%
  ungroup()
```
## Gold prices
- Wybranie kolumn odpowiadającym cenie złota w dolarach, ponieważ cena Bitcoina również jest podana w dolarach i dzięki temu nie ma potrzeby przeliczania ceny po kursie waluty.
- Wypełnienie pustych wartości interpolacją liniową.
- Wyliczenie średniej wartości z ceny AM i PM.
- Transformacja do dwóch kolumn analogicznie do tabeli z cenami Bitcoina.
- Usunięcie obserwacji zawierających NA.
```{r}
GoldPrices$USD..AM. <- na.approx(GoldPrices$USD..AM., na.rm = FALSE)
GoldPrices$USD..PM. <- na.approx(GoldPrices$USD..PM., na.rm = FALSE)
GoldPrices <- GoldPrices %>%
  mutate(Year = as.numeric(substr(Date, 0, 4)),
         DailyGoldPrice = (USD..AM. + USD..PM.) / 2) %>%
  group_by(Year) %>%
  summarize(GoldPrice = mean(DailyGoldPrice)) %>%
  ungroup() %>%
  filter(!is.na(GoldPrice))
```
## CurrencyExchangeRates
Ze względu na przeprowadzenie analizy w dolarach, użycie tego pliku jest zbędne.

## S&P Composite
- Transformacja kolumny Year do wartości numerycznej.
- Agregacja wszystkich atrybutów na poziomie roku z wykorzystaniem średniej arytmetycznej.
- Usunięcie obserwacji z przynajmniej jedną wartością NA.

```{r}
SPComposite <- SPComposite %>%
  mutate(Year = as.numeric(substr(Year, 0, 4))) %>%
  group_by(Year) %>%
  summarise_all(mean, na.rm = TRUE)
SPComposite <- na.omit(SPComposite)
```
- Sprawdzenie korelacji zmiennych.
- Jedynie atrybut Long.Interest.Rate nie jest wyraźnie skorelowany z innymi.
- Wybranie atrybutów Long.Interest.Rate i S.P.Composite.
- Zmiana nazw atrybutów na SPComposite i LongInterestRate.
```{r}
SPCompositeCorrelation <- cor(SPComposite %>% select(-Year))
corrplot(SPCompositeCorrelation, type = "upper")
SPComposite <- SPComposite %>%
  rename(SPComposite = S.P.Composite, LongInterestRate = Long.Interest.Rate) %>%
  select(Year, SPComposite, LongInterestRate)
```

# Podstawowe statystyki zbiorów

## World Development Indicators
Ilość obserwacji: `r nrow(WorldDevelopmentIndicators)`\
Ilość atrybutów: `r ncol(WorldDevelopmentIndicators)`\
```{r results='asis'}
WorldDevelopmentIndicatorsAttributesCount <-
  ncol(WorldDevelopmentIndicators)
for (i in seq(1, WorldDevelopmentIndicatorsAttributesCount, by = 10)) {
  if (i != WorldDevelopmentIndicatorsAttributesCount) {
    if (i < WorldDevelopmentIndicatorsAttributesCount - 9) {
      WorldDevelopmentIndicatorsPart <-
        WorldDevelopmentIndicators[, i:(i + 9)]
    } else {
      WorldDevelopmentIndicatorsPart <-
        WorldDevelopmentIndicators[, i:WorldDevelopmentIndicatorsAttributesCount]
    }
    print(knitr::kable(summary(WorldDevelopmentIndicatorsPart)))
    cat("\n")
  }
}
```
## Bitcoin Prices
Ilość obserwacji: `r nrow(BitcoinPrices)`\
Ilość atrybutów: `r ncol(BitcoinPrices)`\
```{r}
knitr::kable(summary(BitcoinPrices))
```
## Gold Prices
Ilość obserwacji: `r nrow(GoldPrices)`\
Ilość atrybutów: `r ncol(GoldPrices)`\
```{r}
knitr::kable(summary(GoldPrices))
```
## S&P Composite
Ilość obserwacji: `r nrow(SPComposite)`\
Ilość atrybutów: `r ncol(SPComposite)`\
```{r}
knitr::kable(summary(SPComposite))
```
# Ocena wartości atrybutów
## World Development Indicators
Analiza atrybutów na przestrzeni lat: porównianie dla pięciu krajów o różnej zamożności.
```{r results='asis'}
GdpStats <- WorldDevelopmentIndicators %>%
  group_by(CountryName) %>%
  summarize(GdpMean = mean(`GDP per capita (current US Dollar)`, na.rm = TRUE))
SelectedCountries <- c()
for (i in seq(0, 1, 0.25)) {
  CountryToAdd <- GdpStats %>%
    filter(abs(GdpMean - quantile(GdpMean, i)) == min(abs(GdpMean - quantile(GdpMean, i))))
  SelectedCountries <-
    c(SelectedCountries, CountryToAdd$CountryName[1])
}
PlotData <- WorldDevelopmentIndicatorsNotSpread %>%
  filter(CountryName %in% SelectedCountries)
for (item in unique(WorldDevelopmentIndicatorsNotSpread$SeriesName)) {
  PlotDataForSeries <- PlotData %>%
    filter(SeriesName == item)
  cat("\n")
  cat("### ", item)
  cat("\n")
  print(ggplot(PlotDataForSeries, aes(Year, Value, color = CountryName)) + geom_line() + geom_point())
  cat("\n")
}
```

## Bitcoin Prices
```{r}
ggplot(BitcoinPrices, aes(Year, BitcoinPrice)) + geom_line() + geom_point()
```

## Gold Prices
```{r}
ggplot(GoldPrices, aes(Year, GoldPrice)) + geom_line() + geom_point()
```

## S&P Composite
```{r}
SPCompositeGathered <-
  SPComposite %>% gather("Attribute", "Value", SPComposite:LongInterestRate)
ggplot(SPCompositeGathered, aes(Year, Value)) + geom_line() + geom_point() + facet_wrap( ~
                                                                                           Attribute, scales = "free_y", ncol = 1)
```

# Korelacje między zmiennymi

## Korelacja z ceną złota i bitcoina
Biorąc pod uwagę wartości atrybutów ze wszystkich krajów, zauważono bardzo małą korelację, największą korelację,zarówno z ceną złota, jak i z ceną bitcoina wykazują parametry Year, SPComposite oraz LongInterestRate (korelację odwrotną), czyli parametry nie mające podziału na kraje. Jest to spodziewany wynik, ponieważ dla każdego kraju ceny złota i bitcoina odpowiadają różnym wartościom poszczególnych atrybutów dla różnych krajów, co nie sprzyja wysokiej korelacji.
```{r}
MainTable <-
  WorldDevelopmentIndicators %>% left_join(BitcoinPrices, by = "Year")
MainTable <- MainTable %>% left_join(GoldPrices, by = "Year")
MainTable <- MainTable %>% left_join(SPComposite, by = "Year")
MainTableX <-
  MainTable %>% select(-CountryName,-BitcoinPrice,-GoldPrice)
MainTableY <- MainTable %>% select(BitcoinPrice, GoldPrice)
GoldAndBitcoinCorr <-
  cor(MainTableX, MainTableY, use = "pairwise.complete.obs")
knitr::kable(GoldAndBitcoinCorr)
```

## Korelacja parametrów z ceną złota dla poszczególnych krajów
Poprzez wyznaczenie sum wartości bezwzględnych współczynników korelacji dla każdego kraju, wyznaczono kraj, którego wskaźniki rozwoju są najbardziej skorelowane z ceną złota. Wybrano cenę złota, ponieważ ta zmienna zawiera więcej obserwacji niż cena Bitcoina.
```{r}
WorldDevelopmentIndicatorsWithGoldPrice <-
  WorldDevelopmentIndicators %>% left_join(GoldPrices, by = "Year")
Countries <-
  unique(WorldDevelopmentIndicatorsWithGoldPrice$CountryName)
CorrelationSumVector <- c()
MaxCorSum <- 0
for (country in Countries) {
  FilteredByCountry <-
    WorldDevelopmentIndicatorsWithGoldPrice %>% filter(CountryName == country)
  CorRes <-
    cor(
      FilteredByCountry %>% select(-GoldPrice,-CountryName,-Year),
      FilteredByCountry %>% select(GoldPrice),
      use = "pairwise.complete.obs"
    )
  CorSum <- sum(abs(CorRes), na.rm = TRUE)
  CorrelationSumVector <- c(CorrelationSumVector, CorSum)
  if (CorSum > MaxCorSum) {
    MaxCorSum <- CorSum
    MaxCorRes <- CorRes
  }
}
CorSums <- data.frame(Countries, CorrelationSumVector)
knitr::kable(CorSums %>% arrange(-CorrelationSumVector))
```
Podsumowując, cena złota najbardziej zależy od rozwoju Stanów Zjednoczonych.

# Przedstawienie wybranych atrybutów w czasie

Przedstawienie wskaźników rozwoju dla Stanów Zjednoczonych najbardziej skorelowaneych z ceną złota i ich zmienności względem zmienności ceny złota.
```{r}
USMainTable <- MainTable %>% filter(CountryName == "United States")
MaxCorResDf <- data.frame(MaxCorRes)
MaxCorResDf <-
  MaxCorResDf[order(abs(MaxCorResDf$GoldPrice), decreasing = TRUE), , drop =
                FALSE]
MostCorrelatedAttributes <- rownames(MaxCorResDf[1:3, , drop = FALSE])
USMainTableGathered <- USMainTable %>%
  gather("Attribute",
         "Value",
         `Birth rate, crude (per 1,000 people)`:LongInterestRate) %>%
  filter(Attribute %in% MostCorrelatedAttributes |
           Attribute == "GoldPrice")
plot <-
  ggplot(USMainTableGathered, aes(Year, Value)) + geom_point() + facet_wrap( ~
                                                                               Attribute,
                                                                             scales = "free_y",
                                                                             labeller = label_wrap_gen(width = 50, multi_line = TRUE)) + transition_time(Year) + shadow_mark()
animate(plot)
```

# Stworzenie regresora przewidującego cenę złota.
## Ograniczenie ilości atrybutów
- Usunięcie atrybutów o małej zmienności.
- Ograniczenie atrybutów skorelowanych ze sobą.
- Wypełnienie wartości pustych poprzednimi lub następnymi wartościami.
```{r}
USMainTableML <-
  USMainTable %>% select(-`Primary school starting age (years)`,
                         -`Land area (sq. km)`,
                         -CountryName)
CorResUS <- cor(USMainTableML, use = "pairwise.complete.obs")
corrplot(CorResUS, tl.cex = 0.5)
```

Zauważono grupę sześciu atrybutów silnie skorelowanych ze sobą: Year, Imports of goods and services (current US Dollar per capita), GDP per capita (current US Dollar), Life expectancy at birth, total (years), Population density (people per sq. km of land area), Exports of goods and services (current US Dollar per capita). Postanowiono wybrać jeden z nich oraz dodatkowo kolumnę Year, ponieważ jest ona identyfikatorem.
```{r}
USMainTableML <-
  USMainTableML %>% select(
    -`Imports of goods and services (current US Dollar per capita)`,
    -`GDP per capita (current US Dollar)`,
    -`Life expectancy at birth, total (years)`,
    -`Population density (people per sq. km of land area)`
  )
USMainTableML <- na.locf(USMainTableML, na.rm = FALSE)
USMainTableML <- na.locf(USMainTableML, na.rm = FALSE, fromLast = TRUE)
```

## Stworzenie danych treningowych i testowych
```{r}
inTraining <-
  createDataPartition(y = USMainTableML$GoldPrice,
                      p = .75,
                      list = FALSE)
training <- USMainTableML[inTraining, ]
testing  <- USMainTableML[-inTraining, ]
```

## Schemat uczenia

```{r}
ctrl <- trainControl(method = "repeatedcv",
                     number = 2,
                     repeats = 5)
```

## Uczenie

Jako miarę oceny wybrano miarę R squared, ponieważ jest to miara względna, przez co łatwiejsza do interpretacji dla odbiorcy.
```{r results='asis'}
tunegrid <- expand.grid(mtry = 1:10)
BestModel <- NA
maxRsquared <- 0
for (i in seq(1, 100)) {
  model <- train(
    GoldPrice ~ .,
    data = training,
    method = "rf",
    trControl = ctrl,
    tuneGrid = tunegrid,
    metric = "Rsquared",
    ntree = i
  )
  iterationMaxRsquared <-
    model$results[which.max(model$results[, "Rsquared"]), ]$Rsquared
  if (maxRsquared < iterationMaxRsquared) {
    maxRsquared <- iterationMaxRsquared
    BestModel <- model
  }
}
print(BestModel)
print(BestModel$finalModel)
```

## Testowanie
```{r}
predictions <- predict(BestModel, newdata = testing)
testingRsquared <- cor(testing$GoldPrice, predictions) ^ 2
resultsDf <-
  data.frame(
    Year = testing$Year,
    Actual = testing$GoldPrice,
    Predicted = predictions
  )
resultsDf <-
  resultsDf %>% gather("Category", "Value", Actual:Predicted)
ggplot(resultsDf, aes(Year, Value, color = Category)) + geom_point() + geom_line()
```

R squared dla modelu: `r maxRsquared`, R squared dla predykcji: `r testingRsquared`.

# Ocena ważności atrybutów

```{r}
variablesImportance <- importance(BestModel$finalModel)
variablesImportanceDf <-
  data.frame(rownames(variablesImportance), variablesImportance) %>% rename(Attributes = rownames.variablesImportance.)
ggplot(variablesImportanceDf, aes(Attributes, IncNodePurity)) + geom_bar(stat =
                                                                           "identity") + coord_flip()
```

Obok atrybutów mówiących o rozwoju kraju o dość wysokiej ważności, której można było się spodziewać, np. emisja gazów cieplarnianych lub eksport dóbr i usług, najwyższą ważność osiągnął atrybut opisujący liczbę śmierci przed piątym rokiem życia. Może to być spowodowane tym, że ta statystyka jest powiązana często ze stanem służby zdrowia, ale też z ogólną zamożnością obywateli, ponieważ w USA na przestrzeni lat większa część opieki zdrowotnej nie była finansowana przez rząd. Najniższą ważność uzyskał czynsz za zasoby naturalne, współczynnik S&P Composite oraz wzrost populacji.





